【裁判字號】    95,重訴,44
【裁判日期】    950927
【裁判案由】    強盜殺人等
【裁判全文】
臺灣高雄地方法院刑事判決              95年度重訴字第44號
公  訴  人  臺灣高雄地方法院檢察署檢察官
被      告  甲○○
                      3樓
                    （另案於台灣高雄第二監獄執行中）
被      告  戊○○
                    （另案於台灣高雄第二監獄執行中）
共      同
指定辯護人  本院公設辯護人 黃文德
上列被告因強盜殺人等案件，經檢察官提起公訴（95年度偵字第
9030號），本院判決如下：
    主  文
甲○○免訴。
戊○○過失致人於死，處有期徒刑壹年貳月；又駕駛動力交通工
具肇事，致人死亡而逃逸，累犯，處有期徒刑貳年。應執行有期
徒刑年。
    事  實
一、戊○○曾於民國93年間，因偽證案件，經本院以93年度訴字
    第2379號判處有期徒刑6 月確定，於94年12月23日執行完畢
    ；詎其猶不知悔改，於95年3 月24日上午9 時15分許，駕駛
    車號ZU—2050號自小貨車（車身印製有「高麟有限公司」字
    樣，下稱A 車），搭載友人甲○○途經高雄縣大社鄉○○村
    ○○路18號（即標示牌龍山亭）旁，沿該處之產業道路上坡
    ，將A 車駛至坡頂之高雄縣大社鄉○○村○○○段菜園旁空
    地停妥後，見該處地上堆置有嘉誠村民乙○○所有之樓層浪
    板15塊，即推由甲○○下車行竊，適地上有不詳人士所遺留
    之綠色握柄折疊式鋸子1 把，甲○○為方便搬運遂以該把鋸
    子鋸開地上所置浪板後，將之搬至A 車上而竊取前揭浪板得
    逞（甲○○竊盜部分，另為免訴之諭知，詳後述），戊○○
    則在A 車駕駛座上把風（戊○○竊盜部分，應不另為免訴之
    諭知，詳後述），嗣遭嘉誠村民子○○之妻察覺並以電話通
    知經營小吃店之嘉誠村長丁○○○後，適在村長丁○○○店
    內之村民庚○○即見義勇為率先駕駛不詳車號自小貨車（下
    稱B 車）趕赴前揭坡頂空地，並將B 車（車頭朝坡頂）停放
    在前揭上坡路與坡頂交接處之左側後，村民子○○旋即手持
    木棍往坡頂走上來，並往竊賊甲○○方向走去，且見甲○○
    手上握有折疊式鋸子，子○○遂先發制人以木棍毆擊甲○○
    右手臂1 下，庚○○則出言喝斥甲○○，甲○○遂朝山區方
    向逃逸。詎在A 車駕駛座上把風之戊○○見狀，為免己身遭
    村民群起而攻，遂啟動引擎沿前揭產業道路往山坡下脫逃，
    而其考領有普通小型車駕駛執照，本應注意汽車行經坡路，
    應減速慢行，作隨時停車之準備，且下坡路段因受重力加速
    度之影響，其煞停距離自較一般直路為長，駕駛人更應減速
    慢行，並注意車前狀況，採取必要之安全措施，則其於遭遇
    偶發事故時，即具有充裕之時間與轉圜空間以便煞車或閃避
    ，而當時係日間、天候晴、路面乾燥平整、視距良好，客觀
    上並無不能注意之情事，詎戊○○竟未遵守交通安全規則之
    規定，僅於甫要下坡時踩煞車，之後即均未煞車減速作可隨
    時停車之準備，適村長丁○○○騎乘機車搭載村民康金鐘、
    壬○○（綽號「國仔」）、癸○○（綽號「泰仔」）沿該產
    業道路上坡，嗣因坡度過陡，村民康金鐘、壬○○、癸○○
    遂下車步行上坡，而僅村長丁○○○一人先行騎車至坡頂，
    並為閃避A 車而往坡頂空地右側挪移，癸○○隨後亦趕至坡
    頂，而壬○○（在前）、康金鐘（在後）則一前一後沿該上
    坡路左側行進，迨康金鐘抵達該上坡路左側庚○○所停放之
    B 車（車頭朝坡頂）旁邊時，在康金鐘右前方之壬○○因見
    戊○○所駕A 車已往山坡下駛來，隨即跳往路旁，而康金鐘
    則因身旁即係B 車已無轉圜空間，戊○○突見康金鐘上開情
    狀已不及煞車或閃避，其所駕A 車之右前方遂撞擊康金鐘，
    並擦撞B 車之右後輪上方之輪弧板金，致康金鐘滾進A 車底
    盤，遭A 車底盤傳動軸勾住山坡下拖行數公尺，因鈍力傷而
    致顱腦損傷、氣血胸等之傷害，經送醫急救，仍於95年3 月
    24日下午3 時23分許不治死亡。
二、詎戊○○於前述肇事後，明知汽車駕駛人駕駛汽車肇事致人
    受傷或死亡，應即採取救護或其他必要之措施，並向警察機
    關報告，不得駛離等情事，竟未下車查看康金鐘之受傷情形
    ，旋即駕車離開現場，嗣經高雄縣政府警察局仁武分局偵查
    隊採證小組暨高雄縣政府警察局鑑識課據報前往現場處理，
    扣得戊○○所駕駛A 車所遺留之附表所示黃燈罩碎片、黑塑
    膠碎片，經警循線追查，並請台灣高雄地方法院檢察署檢察
    官簽發拘票，於95年3 月24日下午4 時40分許，在高雄縣燕
    巢鄉果菜市場內，將戊○○拘提到案，並扣得右側車門近大
    燈處嚴重凹陷變形、板金外翻（50cm×44cm）、右前方向燈
    罩已脫落之A 車（業已發還車主陳進成），經比對現場拾得
    上開碎片與戊○○所駕A 車右前方向燈及該方向燈下緣黑色
    塑膠護條裂痕處均相符，且在A 車底盤傳動軸與右後輪胎連
    桿處採獲血跡及人體毛髮1 小撮，及於A 車底盤煞車連桿上
    採得血跡及疑似人體肉屑組織1 小塊，而查獲上情。
三、案經康金鐘之子己○○訴由高雄縣政府警察局仁武分局報告
    台灣高雄地方法院檢察署檢察官偵查起訴。
    理  由
壹、證據能力方面
一、按被告以外之人於偵查中向檢察官所為之陳述，除顯有不可
    信之情況者外，得為證據，刑事訴訟法第159 條之1 第2項
    定有明文。證人子○○、丁○○○、庚○○、壬○○、癸○○、辛○○於偵查中所為之陳述，對被告戊○○、甲○○而
    言，屬被告以外之人於偵查中向檢察官所為之陳述，依上揭
    法條規定，原則上具證據能力，而被告二人復未提出上開證
    人於偵查中所為證述有何顯不可信之情況，自得為證據。
二、本件被告、辯護人及檢察官均對本院所提示被害人乙○○之
    警詢筆錄、高雄縣政府警察局鑑識課現場勘察報告暨現場圖
    、相驗屍體證明書、驗斷書及勘（相）驗筆錄、被害人乙○○領回遭竊浪板所立具之贓物認領保管單、A 車車籍查詢資
    料、員警至康金鐘死亡現場以皮尺測量該產業道路寬度所攝
    照片等證據之證據能力均不爭執，本院審酌前開筆錄及書證
    作成時之情況，並無不適當之情形，依刑事訴訟法第159 條
    之5 得作為證據，核先敘明。
貳、實體方面
 甲、有罪部分
   一、被告戊○○就事實欄所列犯罪事實一、二、（即與康金
       鐘發生車禍，過失致人於死、肇事逃逸部分）：
       上開犯罪事實業據被告戊○○於本院審理時坦承不諱（
       見本院卷第71頁），本院復審酌：
       (一)被告戊○○所駕A 車之右前方撞擊被害人康金鐘，與
         被害人康金鐘於上揭時、地發生車禍，致康金鐘滾進
         A 車底盤，遭A 車底盤傳動軸勾住山坡下拖行數公尺
         之事實，除據被告戊○○於警詢、偵查及本院審理時
         供承屬實（見警卷第4 頁，偵卷第46頁，本院卷第71
         頁）外，A 車之右側車門近大燈處嚴重凹陷變形、板
         金外翻（50cm×44cm）、右前方向燈罩脫落，又經比
         對案發現場拾得附表所示碎片與案發時戊○○所駕A
         車右前方向燈及該方向燈下緣黑色塑膠護條裂痕處均
         吻合，且在A 車底盤傳動軸與右後輪胎連桿處採獲血
         跡及人體毛髮1 小撮，及於A 車底盤煞車連桿上採得
         血跡及疑似人體肉屑組織1 小塊，此有高雄縣政府警
         察局鑑識課現場勘察報告暨現場圖在卷可憑（出處見
         附表備註欄所示），且有警卷第88、89、92、94頁編
         號之肇事現場所遺留血跡照片、警卷第
         89、96頁編號之肇事現場所遺留人體毛髮照片
         在卷可參；而該被害人確係因本件車禍致鈍力傷而受
         有顱腦損傷、氣血胸等傷害，送醫不治死亡之事實，
         亦經臺灣高雄地方法院檢察署檢察官督同法醫師相驗
         明確，並製有相驗屍體證明書、驗斷書及勘（相）驗
         筆錄各乙份附卷可憑，堪認屬真實。
       (二)被告戊○○與被害人康金鐘於上揭時、地發生車禍之
         過程：
         (1)村長丁○○○與村民庚○○、子○○、壬○○、黃
           來發及被害人康金鐘至上開竊案現場之先後次序，
           業據證人丁○○○即嘉誠村長於偵查及本院審理時
           證稱：案發當日上午，村民子○○之妻打電話至伊
           所經營的小吃店，通知伊在嘉誠村大同路18號後面
           空地有竊賊在偷東西，當時村民庚○○剛好在店內
           ，庚○○一聽到此則消息，就先開B 車趕赴子○○
           之妻所指竊案現場，而村民癸○○、壬○○與被害
           人康金鐘也正好在伊的店裡買東西，聽伊提及村內
           有小偷，癸○○、壬○○與康金鐘就說要一起前往
           現場，伊便騎機車載癸○○、壬○○與康金鐘一起
           過去，嗣因上開產業道路坡度過陡，癸○○、黃正
           根與康金鐘遂下車步行上坡，伊就自己一人先騎機
           車到坡頂，迨抵達坡頂空地時，庚○○已經在場並
           站在B 車旁邊，而被告戊○○坐在A 車駕駛座上，
           A 車與B 車的距離約5 、6 步遠，伊怕被A 車撞到
           ，就將自己的機車往坡頂空地右邊移，村民子○○
           則手持木棍往坡頂走上來，並往另一竊賊甲○○方
           向走去等語（見偵卷第57頁，本院卷第163 、164
           頁），及證人庚○○於偵查及本院審理時證稱：案
           發當日伊剛好在村長丁○○○所經營之小吃店裡，
           聽到有人說村裡有賊，就自己先開B 車到上開竊案
           現場（坡頂空地），所以伊是第一個抵達現場之人
           ，之後看到子○○、丁○○○上來坡頂等語（見偵
           卷第60頁，本院卷第169 頁），證人子○○於本院
           審理時證稱：伊上到坡頂時，庚○○已經在現場等
           語（見本院卷第172 頁），證人壬○○於偵查及本
           院審理時證稱：案發當日，伊與村長丁○○○及黃
           來發、被害人康金鐘一起過去竊案現場，因坡度過
           陡，伊與癸○○、康金鐘便下車用走的上坡，黃來
           發走在伊的前面有到坡頂，而康金鐘則在伊之左後
           方，只走到庚○○所停放B 車旁邊等語（見偵卷第
           85 頁 ，本院卷第181 頁），證人癸○○於本院審
           理時證稱：案發當日，伊與村長丁○○○及壬○○
           、被害人康金鐘一起過去竊案現場，丁○○○先騎
           機車上坡，隨後伊也跟著先跑上坡頂站到丁○○○
           旁邊等語（見本院卷第178 頁）。則依上開證人之
           證述，渠等就趕赴上開竊案現場順序乙節，均互核
           相符，故村民庚○○駕駛B 車最先抵達坡頂，其次
           村長丁○○○與村民子○○亦抵達坡頂，再為黃來
           發，之後係壬○○，而被害人康金鐘則殿後停在B
           車旁邊等事實，堪予認定。
         (2)被告戊○○啟動A 車沿前揭產業道路往山坡下行駛
           之時間點，業據證人庚○○於本院審理時證稱：伊
           在坡頂空地，看到被告戊○○坐在A 車駕駛座上，
           而子○○拿棍子走向被告戊○○之同夥甲○○（下
           手行竊者），伊就對著甲○○罵三字經，戊○○見
           狀就把A 車開動往山坡下衝等語（見本院卷第169
           、171頁），及證人壬○○於本院審理時證稱：伊看
           到子○○拿棍子打被告戊○○之同夥甲○○，江泳
           輝就跑往山上，被告戊○○見同夥跑走也想跟著逃
           ，被告戊○○就發動車子衝下山坡等語（見本院卷
           第180 、181 頁），而證人子○○於本院審理時亦
           證稱：伊有拿棍子打甲○○，甲○○就馬上跑走等
           語（見本院卷第173 頁。則依上開證人之證述，可
           見被告戊○○係見同夥甲○○下車行竊，事跡敗露
           遭村民毆擊後，始駕A 車沿前揭產業道路往山坡下
           行駛。
         (3)被告戊○○駕駛A 車撞擊被害人康金鐘之地點，業
           據證人壬○○於偵查及本院審理時證稱：被告洪聰
           服駕駛A 車往山下逃時，伊站在被害人康金鐘之右
           前方，是在場的村民中離康金鐘最近的，而伊一看
           到A 車就馬上跳到路旁空地，而康金鐘在伊的左後
           方，剛好站在庚○○的B 車旁邊遂無處可閃，就被
           戊○○所駕A 車撞擊，而B 車亦遭A 車擦撞等語（
           見本院卷第85、181 頁），證人癸○○於本院審理
           時亦證稱：康金鐘當時是站在庚○○的B 車旁邊要
           上坡，被告戊○○駕駛A 車開下山坡就撞倒康金鐘
           等語（見本院卷第178 頁），則依前揭目擊證人之
           證述，可見被害人康金鐘係於庚○○所停放之B 車
           旁邊遭撞擊；而就B 車停放處乙節，業據證人郭金
           生於本院審理時證稱：伊所駕駛的B 車是停放在斜
           坡剛上去空地之「左邊」等語（見本院卷第169 頁
           ），及證人丁○○○於本院審理時證稱：庚○○的B
           車係停放在上坡後之「左邊」等語（見本院卷第164
           頁），證人癸○○於本院審理時證稱：庚○○的B
           車是停放在爬坡與空地之交接處等語（見本院卷第
           178 頁），復觀諸被告戊○○駕駛A 車撞擊被害人
           後所脫落之附表所示右前方向燈黃色燈罩、碎片及
           該方向燈下緣黑色塑膠護條黑色塑膠碎片，係分別
           散落在坡頂「平坦」農地「左側」路旁及「上坡路
           」左側路旁等情，有高雄縣政府警察局鑑識課現場
           勘察報告暨所附現場圖附卷可稽（出處詳見附表備
           註欄所示），足認庚○○之B 車應係停放在上坡路
           靠近坡頂處之左側。職是，被害人康金鐘係在前揭
           上坡路與坡頂交接處之左側（即B 車旁邊）遭撞擊
           之事實，已堪認定。
         (4)被告戊○○駕駛A 車撞擊被害人康金鐘後，未下車
           察看救護即駛離現場之事實，業據目擊證人侯陳秋
           麗、庚○○、癸○○、壬○○於本院審理時證述在
           卷（見本院卷第164 、169 、178 、181 頁），此
           部分事實亦堪認定。
       (三)按「行經坡路時，應減速慢行，作隨時停車之準備」
         、「汽車行駛時，駕駛人應注意車前狀況，並隨時採
         取必要之安全措施」，道路交通安全規則第93條第1項
         第3 款、第94條第3 項分別定有明文，且下坡路段因
         受重力加速度影響，其煞停距離自較一般直路為長，
         駕駛人更應減速慢行以維安全，被告戊○○既考領有
         普通小型車駕駛執照（有以證號查詢汽車駕駛人資料
         可參），其對上開道路交通安全規則自當知之甚稔。
         經查，被告於本院移審訊問時坦承其一開始要下斜坡
         時有踩煞車，之後就沒有踩煞車等情無訛（見本院卷
         第39頁），且觀之高雄縣政府警察局鑑識課現場勘察
         報告所附現場圖，亦無煞車痕，足見被告確實於下坡
         時未煞車減速作可隨時停車之準備。再者，案發當時
         係日間晴天，路面乾燥、視距良好，據目擊證人侯陳
         秋麗於本院審理時證述在卷（見本院卷第165 頁），
         且有警卷第88、89、92、94、96頁編號
         之案發當日肇事現場蒐證照片在卷可憑，足認
         客觀上並無不能注意之情事，則被告若於肇事前即遵
         守交通安全規則之規定適當減速至可隨時停車之準備
         ，謹慎慢行，則其於發現被害人康金鐘時，即具有充
         裕之時間與轉圜空間以便同時煞車或閃避，乃竟因其
         行經坡路時疏未注意減速慢行，以致無法作隨時停車
         之準備，其有此部分之過失，已甚明顯。
       (四)綜上所述，被告戊○○就本件車禍之發生確有過失行
         為，其過失行為確使被害人因而死亡，是被告戊○○
         之過失行為與該被害人之死亡結果間，應具有相當因
         果關係無疑。是以，本案事證已臻明確，被告戊○○
         過失致人於死及肇事逃逸之犯行應堪認定。
   二、至公訴意旨雖以被告戊○○有關肇事逃逸之自白及其警
       詢時所為已知悉被害人在前方之供述，與目擊證人壬○○、癸○○、辛○○之證詞，及附表所示從肇事A 車上
       脫落之碎片，而認被告戊○○竊取村民乙○○所有浪板
       後，為脫免逮捕，竟於駕駛A 車沿該產業道路下坡逃逸
       途中，故意衝撞被害人康金鐘而施以殺人之強暴手段，
       應成立犯強盜罪而故意殺人之結合犯，論以刑法第 332
       條第1 項之強盜殺人罪云云。訊據被告戊○○固坦承其
       駕駛A 車搭載甲○○前往上開竊案現場，並在A 車駕駛
       座上把風，與被告甲○○共同竊取上開浪板等情，惟堅
       決否認有何強盜殺人犯行，辯稱：伊看甲○○被村民打
       後往山區跑，伊很緊張想快點離開現場就駕駛A 車往山
       坡下駛去，不小心才撞倒被害人康金鐘，並非故意衝撞
       被害人康金鐘，也沒要撞死被害人之意思等語。經查：
       (一)有關被告戊○○涉犯竊盜罪部分：
         被告戊○○駕駛A 車搭載甲○○前往上開竊案現場，
         並在A 車駕駛座上把風，而由甲○○下手行竊，與被
         告甲○○共同竊取乙○○所有浪板15塊之事實，業據
         被告戊○○供承不諱（見本院卷第37頁），核與共同
         被告甲○○所述分工情節（見本院卷第32頁），及被
         害人乙○○於警詢指述前揭浪板失竊情節相符（見警
         卷第22、23頁），且有被害人乙○○領回遭竊浪板所
         立具之贓物認領保管單可憑（見警卷第60頁），故被
         告戊○○竊取前揭浪板之事實應可認定。至共同被告
         甲○○固供稱以扣案之綠色握柄折疊式鋸子鋸前揭浪
         板以便搬運（見本院卷第33頁），然被告甲○○於本
         院審理時堅稱：該把折疊式鋸子係在竊案現場撿拾（
         見本院卷第168 頁），而經本院審判程序當庭勘驗並
         開啟該把折疊式鋸子，其刀刃部分確已生鏽（見本院
         卷第167 頁），可見該把折疊式鋸子並非新品，復無
         在場證人指述該把折疊式鋸子係甲○○攜帶至竊案現
         場，依罪證有疑、利歸被告之原則，被告戊○○既於
         該次竊案中僅擔任在A 車上把風之工作，自難認被告
         戊○○就甲○○使用前揭折疊式鋸子乙節，有何犯意
         之聯絡，附此敘明。
       (二)按「犯罪事實應依證據認定，無證據不得認定犯罪事
         實」，刑事訴訟法第154 條第2 項定有明文。又事實
         之認定，應憑證據，如未能發現相當證據，或證據不
         足以證明，自不能以推測或擬制之方法，為裁判基礎
         ；且認定不利於被告之事實須依積極證據，苟積極證
         據不足為不利於被告事實之認定時，即應為有利於被
         告之認定；另認定犯罪事實所憑之證據，雖不以直接
         證據為限，間接證據亦包括在內，然而無論直接證據
         或間接證據，其為訴訟上之證明，須於通常一般之人
         均不致有所懷疑，而得確信其為真實之程度者，始得
         據為有罪之認定，倘其證明尚未達到此一程度，而有
         合理之懷疑存在而無從使事實審法院得有罪之確信時
         ，即應由法院為諭知被告無罪之判決（參照最高法院
         40年度台上字第86號、30年度台上字第816 號、76
         年度台上字第4986號判例意旨）。復按刑法第329 條
         所謂竊盜因防護贓物、脫免逮捕或湮滅罪證，而當場
         施以強暴脅迫者，係以被告為防護贓物、脫免逮捕或
         湮滅罪證，當場對於欲取回其贓物或逮捕之人，施以
         強暴、脅迫。而所謂施以強暴、脅迫，除須客觀上有
         強暴、脅迫之行為外，尚須行為人主觀上有施以強暴
         、脅迫之故意，始為相當（最高法院30年度上字第30
         2 3 號判例、82年度台上字第3842號判決、85年度台
         上字第1859號判決參照），先予敘明。
       (三)公訴意旨以被告戊○○警詢所述、證人壬○○、黃來
         發、辛○○之證詞，及高雄縣政府警察局鑑識課現場
         勘察報告，認被告戊○○為脫免逮捕，竟駕駛A 車故
         意衝撞被害人康金鐘而施以殺人之強暴手段云云，而
         被告戊○○固於警詢時供稱其知悉被害人在其前方（
         見警卷第4 頁），及證人壬○○、癸○○、辛○○固
         稱：當時被害人康金鐘是站在庚○○所停放之B 車旁
         ，被告戊○○駕駛A 車直接衝撞下來，都無煞車等語
         （見本院卷第175 、178 、181 頁），然依被告及上
         開證人所述，僅足證明被告戊○○有駕駛A 車撞擊被
         害人康金鐘之「客觀」事實，本案仍應再為探究被告
         戊○○是否「主觀上」具故意衝撞被害人康金鐘之強
         暴手段殺人犯意，經查：
         (1)被害人康金鐘既如前述係在前揭上坡路與坡頂交接
           處之左側（即庚○○所停放之B 車旁邊）遭被告洪
           聰服所駕A 車撞擊；在案發現場所拾得之碎片又均
           係A 車所遺留，未採得A 車以外其他車輛所脫落之
           碎片或烤漆塊，有高雄縣政府警察局鑑識課現場勘
           察報告暨所附現場圖附卷可稽（見警卷第104 至11
           0 頁）；而證人庚○○於本院審理時證稱：伊所駕
           駛B 車，案發時剛好停在斜坡剛上去空地之「左邊
           」，車頭朝坡頂，故B 車之「右後輪弧」附近有遭
           正往山坡下衝之戊○○所駕A 車「擦撞痕跡」等語
           （見本院卷第170 頁），證人壬○○、癸○○亦稱
           ：該產業道路之路旁已停放庚○○之B 車，而康金
           鐘剛好站在B 車旁邊，被告戊○○所駕A 車要通過
           康金鐘所站地點，是剛好可以過去而已，算很勉強
           等語（見偵卷第85、86頁）；復參酌員警至康金鐘
           死亡現場以皮尺測量該產業道路寬度所攝照片，可
           知該道路之路寬約5.4 至5.7 公尺間（見本院卷第
           156 、157 頁），被告戊○○所駕A 車（車種：自
           小貨車）之車寬則為1.69公尺，有汽車車籍查詢資
           料可參（見本院卷第155 頁），B 車之車種如車主
           庚○○所述亦為自小貨車（見本院卷第172 頁）。
           則以康金鐘死亡現場之路寬、遺留碎片、肇事A 車
           及路邊所停放B 車之車寬、B 車遭A 車擦撞受損程
           度綜合以觀，上開產業道路之路寬固與兩台自小貨
           車之車寬加總，甚為相近，被害人康金鐘於案發時
           雖如前述係站於B 車旁邊，然被告戊○○於本院移
           審訊問時供稱：該產業道路可以容納2 台自小貨車
           通過，伊才會開過去等語（見本院卷第38、168頁）
           ，而該死亡現場之路寬確有超過A 車、B 車之車寬
           加總，亦如前述，可知被告戊○○係見仍有容納A
           車通過之空間，為求盡快逃離現場而與B 車交會後
           駛下山坡。又B 車遭被告戊○○所駕A 車擦撞後，
           B 車僅留有「右後輪弧」附近之「擦撞痕跡」，復
           未在現場遺留任何碎片或烤漆塊，均如前述，則倘
           被告戊○○為求脫逃而有故意衝撞站在B 車旁邊被
           害人之意圖，或不惜撞死被害人之意念，恐怕緊鄰
           被害人之B 車遭擦撞受損程度應不至於如此而已。
           從而，被告戊○○是否為求脫逃，主觀上具對被害
           人施以殺人之強暴手段故意，已有可疑。
         (2)被告戊○○對於以汽車車體之堅，撞擊血肉之軀，
           此舉將造成被害人之傷亡，在「客觀上」雖「能預
           見」，但查：證人壬○○於本院審理時證稱：被害
           人康金鐘遭被告戊○○駕車撞擊時，伊剛好在被害
           人之右前方，伊是在場人士中離被害人最近的，當
           時並「沒有」看到康金鐘有出手阻攔被告戊○○所
           駕A 車，而伊因為有看到被告戊○○駕車衝下山坡
           ，伊就先行跳往路旁空地等語（見本院卷第181 、
           182 頁），及證人癸○○於偵查及本院審理時亦稱
           ：當時康金鐘並「無」要阻攔被告戊○○所駕A 車
           ，被告戊○○是開車直接就撞上去等語（見偵卷第
           85頁，本院卷第17 9頁），故被害人康金鐘於案發
           時應無出手阻攔被告戊○○所駕A 車，已可認定；
           復查被告戊○○與被害人康金鐘於本件車禍發生前
           ，彼此並不相識，雙方顯無任何仇怨嫌隙，亦無利
           害關係，而被害人康金鐘於案發時亦未出手阻攔被
           告戊○○所駕A 車，且其於被告戊○○在坡頂啟動
           A 車欲駛向山坡下時，尚在爬坡中未達坡頂，亦如
           前述，故以被害人康金鐘遭撞擊之時地及其當時未
           為任何圍捕被告戊○○舉動等情以觀，其相對於被
           告戊○○而言，實與一般「路人」無異。從而，自
           難認定被告戊○○對於本件車禍，「主觀上」有意
           使被害人死亡或有何容任此結果發生也在所不惜之
           心態。況被告戊○○所欲脫免逮捕者，係就前揭竊
           取浪板案件，而該失竊浪板不過價值新台幣（下同
           ）60 0元，據被害人乙○○指述在卷（見警卷第23
           頁），益徵被告戊○○實無為此輕罪，而故意衝撞
           被害人逃離現場或不惜撞死被害人後逃逸，甘冒法
           辦殺人重刑之風險。
       (四)公訴意旨復以被告戊○○撞擊被害人康金鐘後，未下
         車察看或將之送醫，即駛離現場，確有致被害人於死
         地亦在所不惜之殺人未必故意云云。然行為人是否具
         有殺人之犯罪故意，應就行為當時行為人主觀上之心
         態觀之，尚不得以其事後之行為反推行為當時之主觀
         心態。且查事發當時，被告戊○○所駕A 車之右側車
         門近大燈處嚴重凹陷變形、板金外翻（50cm×44cm）
         、右前方向燈罩已脫落，有高雄縣政府警察局鑑識課
         現場勘察報告暨所附現場圖附卷可稽（見警卷第104
         至110 頁），堪認被告戊○○應已知悉撞擊路人，而
         其係為免擔負刑事責任，始畏罪而逃，亦符常情，尚
         難僅以被告戊○○肇事逃逸，即反推被告戊○○於撞
         擊被害人之初有殺人之故意。況在場目擊證人壬○○
         、癸○○均僅指稱：被告戊○○直接撞上被害人康金
         鐘等情（見本院卷第179 至182 頁），卻隻字未提被
         告戊○○有何碾壓被害人之動作，且觀諸台灣高雄地
         方法院檢察署法醫驗斷書之記載，法醫就被害人身體
         外表觀察，發現被害人除頭面部、後腦枕部、胸部、
         背部、前臂後部，分別受有擦挫傷外，別無關於被害
         人遭到車輛碾壓受傷之記載（見相字卷第27、28頁）
         ，且有被害人屍體外觀照片40張在卷可參（見相字卷
         第34至36頁），並無積極證據足資證明被告戊○○有
         欲致被害人於死地之意圖。
       (五)綜上，被告戊○○究否於竊取上開浪板後，為脫免逮
         捕，具衝撞被害人康金鐘而施以殺人強暴手段之故意
         ，本院認為仍存有合理之懷疑，尚未到達確信其為真
         實之程度，而公訴人所提出之證據，尚不足為被告洪
         聰服主觀上有施以強暴故意之積極證明，故公訴意旨
         認被告戊○○涉犯準強盜罪，容有誤會，應僅足認被
         告戊○○竊取上開浪板得手，成立刑法第320 條第1
         項之竊盜罪。再按「案件曾經判決確定者，應諭知免
         訴判決」，刑事訴訟法第302 條第1 款定有明文。又
         被告戊○○為上揭竊盜行為後，嗣於94年1 月7日 修
         正公布之刑法，自95年7 月1 日施行，修正後之刑法
         刪除第56條關於連續犯之規定，惟連續犯係裁判上一
         罪，其一部分犯罪事實曾經判決確定者，其效力當然
         及於全部，倘檢察官復就其他部分行為起訴，法院自
         應依前開規定，諭知免訴判決。然修正後之刑法已刪
         除連續犯之規定，則被告先後所犯各竊盜罪應依數罪
         併罰之規定分論併罰，依刑法第2 條第1 項比較新舊
         法之規定，適用修正後應依數罪併罰之規定並非較有
         利於被告，爰依刑法第2 條第1 項前段之規定，應適
         用行為時之法律，即適用修正前刑法第56條連續犯之
         規定。查被告戊○○曾於95年2 月14日、同年月20日
         ，連續在高雄縣市，竊取建台水泥股份有限公司所有
         之高壓保險絲4 顆、高壓保險絲鋁合金架1 個，及何
         健棟所有車牌號碼UX-4482 號自小貨車，犯刑法第321
         條第1 項第3 款加重竊盜罪及同法第320 條第1 項普
         通竊盜罪，業經本院於95年5 月30日以95年度易字第
         602 號判處有期徒刑11月，被告戊○○上訴後於95年8
         月10日撤回上訴確定，有台灣高等法院被告前案紀錄
         表及前揭判決書在卷可按，而被告戊○○於95年3 月
         24日所犯本件竊取浪板案，與其前開被訴之竊盜行為
         （本院95年度易字602 號），犯罪時間相近，觸犯構
         成要件相同之罪名，顯係基於概括犯意反覆為之，自
         屬連續犯，為裁判上一罪，係同一案件。職是，依審
         判不可分原則，上開案件判決（本院95年度易字602
         號）之效力，應及於全部犯罪事實，亦即包含本件竊
         取浪板部分，揆諸前揭法律規定與說明，檢察官既仍
         起訴被告戊○○竊取上揭浪板，法院本應就此部分諭
         知免訴之判決，惟檢察官認此部分與前開論罪之被告
         戊○○駕車撞人部分，有結合犯之一罪關係，自無庸
         另為免訴之判決。
   三、核被告戊○○就事實欄所列犯罪事實一所為，係犯刑法
       第276 條第1 項之過失致死罪（公訴意旨固認被告戊○○此部分所為，係犯準強盜罪而故意殺人之結合犯，應
       論以刑法第332 條第1 項之強盜殺人罪，然被告戊○○
       於竊取浪板後，固為脫免逮捕，但其並無對被害人施以
       強暴之故意，已如前述，是公訴意旨就此部分所認，容
       有未洽，惟因起訴之基本事實相同，爰變更起訴法條為
       過失致死罪）；就事實欄所列犯罪事實二所為，係犯刑
       法第185 條之4 之肇事逃逸罪。又被告戊○○曾於民國
       93 年 間，因偽證案件，經本院以93年度訴字第2379號
       判處有期徒刑6 月確定，於94年12月23日執行完畢之事
       實，有台灣高等法院被告前案紀錄表可稽，茲於5 年以
       內，因過失犯本件有期徒刑以上之過失致死罪，依修正
       前之刑法第47條規定，固構成累犯，然依修正後之刑法
       第47 條 第1 項之規定，已不構成累犯，被告行為後法
       律有變更，經比較新舊法，以修正後之刑法第47條較有
       利於被告戊○○所犯過失致死罪部分；另其受前開有期
       徒刑執行完畢，5 年以內再故意犯本件有期徒刑以上之
       肇事逃逸罪，不論依修正前之刑法第47條，或修正後之
       刑法第47條第1 項之規定，均構成累犯，對被告而言並
       無有利或不利之情形，應逕依修正前之刑法第47條規定
       ，就被告戊○○所犯肇事逃逸罪部分論以累犯，並加重
       其刑。被告戊○○所犯上開過失致死罪、肇事逃逸罪，
       犯意各別，行為互殊，應予分論併罰。
   四、爰審酌被告戊○○未遵守交通安全規則之規定於坡路適
       當減速至可隨時停車之準備，致其於發現被害人康金鐘
       時，已無充裕之時間與轉圜空間以便同時煞車或閃避，
       致被害人滾進A 車底盤，遭A 車底盤傳動軸勾住山坡下
       拖行數公尺，終致被害人受有前揭嚴重傷勢，送醫急救
       仍不治死亡，其後帶給被害人家屬無限精神苦痛，迄今
       猶未與被害人家屬達成和解，且肇事後應停留現場對傷
       者施以救護以防止損害之擴大，竟棄倒地被害人於不顧
       ，率爾逃離現場，顯見被告戊○○惡性非淺，惟念其已
       坦承駕車肇事，並非毫無悔意等一切情狀，分別量處如
       主文所示之刑，並定其應執行之刑，以資儆懲。而刑法
       第51條業於民國94年1 月7 日修正公布，並於95年7 月
       1 日施行，修正前刑法第51條規定：「數罪併罰，分別
       宣告其罪之刑，依左列各款定其應執行者：」其中第5
       款規定：「宣告多數有期徒刑者，於各刑中之最長期以
       上，各刑合併之刑期以下，定其刑期。但不得逾二十年
       。」，修正後刑法第51條第5 款則規定：「宣告多數有
       期徒刑者，於各刑中之最長期以上，各刑合併之刑期以
       下，定其刑期。但不得逾三十年」，經比較結果，修正
       後刑法並非較有利於行為人，依刑法第2 條第1 項前段
       之規定，仍應依修正前刑法第51條第5 款，定其應執行
       之刑。
   五、退回併辦部分：
       台灣高雄地方法院檢察署95年度偵字第14705號併辦部分
       （即被告戊○○於95年3 月15日12時許，在高雄市○○
       區○○路與榮光街口，竊取陳進成所有置放於該處之車
       號ZU-2050 號自小貨車），因與本院上開論罪科刑部分
       並無裁判上一罪之關係，本院無從併辦，應退由檢察官
       另行偵辦。
 乙、免訴部分（被告甲○○被訴準強盜部分）
   一、公訴意旨略以：被告甲○○於95年3月24日上午9時15分
       許，搭乘戊○○所駕駛A 車，前往高雄縣大社鄉○○村
       ○○路18號果園旁，沿某產業道路上坡至坡頂之高雄縣
       大社鄉○○村○○○段菜園內，共同竊取乙○○所有堆
       置在該產業道路旁之浪板，搬運上A 車後，為該地村民
       發現。隨由村長丁○○○夥同村民康金鐘、庚○○、子
       ○○及綽號國仔、泰仔等人進行圍捕。詎甲○○見狀，
       為脫免遭逮捕，甲○○即取出隨身所攜之鋸子1把，走
       向並作勢欲砍殺子○○，致子○○不得已持角木抵擋，
       適一旁之庚○○見狀出聲，甲○○復見其他村民陸續抵
       達，始自該菜園另一邊山坡地逃逸，因認被告甲○○涉
       有刑法第329條準強盜罪嫌。
   二、公訴人認被告甲○○涉有前揭犯行，係以：(1)被害人子
       ○○之指述；(2)證人丁○○○、庚○○、壬○○、癸○○、辛○○之證詞；(3)扣案綠色握柄折疊式鋸子等證據
       為其論斷之依據。訊據被告甲○○固坦承其搭乘戊○○
       所駕A 車前往上開竊案現場，由其下車行竊，適地上有
       上開折疊式鋸子，為方便搬運遂以之鋸開地上所置浪板
       後，將之搬至A 車上而竊取前揭浪板得逞等情，惟堅決
       否認有何準強盜犯行，辯稱：伊看到一位先生開車上來
       坡頂，伊就走過去問該位先生，並表示上開浪板若係該
       位先生所有，伊願立即歸還，但該位先生都沒有講話，
       後來就看到子○○拿支棍子走向伊，並打伊的右手一下
       ，伊很緊張就往山上跑去，在整個過程中伊都沒有以地
       上所拾折疊鋸攻擊子○○，伊只是剛好手上拿著該把鋸
       子而已等語（見本院卷第168 頁）
   三、經查：
       (一)有關被告甲○○涉犯竊盜罪部分：
         被告甲○○搭乘被告戊○○所駕A 車前往上開竊案現
         場，由其下手行竊，適地上有上開折疊式鋸子，為方
         便搬運遂以之鋸開地上所置浪板後，將之搬至A 車上
         而竊取前揭浪板得逞之事實，業據被告甲○○供承不
         諱（見本院卷第32、33頁），核與被害人乙○○於警
         詢所指述之失竊情節相符（見警卷第22、23頁），且
         有被害人乙○○領回遭竊浪板所立具之贓物認領保管
         單可憑（見警卷第60頁），及前揭折疊鋸1 把扣案可
         證，故被告甲○○以該把折疊鋸竊取前揭浪板之事實
         應可認定。
       (二)公訴意旨以被害人子○○之指述及扣案折疊鋸，認被
         告甲○○為脫免逮捕，有持該把折疊鋸攻擊子○○云
         云，而被害人子○○於警詢、偵查中固均稱：被告江
         泳輝手持扣案綠色握柄折疊鋸砍向伊，伊有拿木材角
         棍抵擋等語（見警卷第30頁，偵卷第59頁）；然證人
         子○○於偵查中已稱：案發時伊沒有被甲○○砍到等
         語（見偵卷第59頁），嗣於本院審理時證稱：伊去到
         現場時看到甲○○手拿著鋸子，伊怕甲○○會砍伊，
         所以才拿棍子「先」出手打了甲○○「手部」一下，
         接著甲○○就往山上跑了，甲○○「沒有」打伊，至
         於檢察官所稱伊在警局時有提到遭甲○○以鋸子砍殺
         這件事，伊印象中記得先前在警局做筆錄時，警察是
         問甲○○手上的折疊鋸有沒有展開，伊當時是回答警
         察「不知道」，並回答警察甲○○手裡拿著鋸子而已
         等語（見本院卷第173 、174 頁），並據證人壬○○
         於本院審理時證稱：伊到坡頂時，看到甲○○手拿著
         鋸子，但該把折疊式鋸子「沒有展開」，接著就看到
         子○○拿棍子打甲○○，甲○○就跑往山上等語（見
         本院卷第180 、181 頁），核與被告甲○○於警詢及
         本院審理時所述：是子○○上坡後，就拿根棍子打伊
         的右手一下，伊很緊張就逃往山區等語（見警卷第13
         頁，本院卷第168 頁）相符，故子○○於該次事件中
         未受傷，並以木棍毆擊被告甲○○手部，致甲○○逃
         往山區等事實，已堪認定。復衡以被告甲○○於案發
         當日（95年3 月24日），即為警拘提到案，有被告江
         泳輝本人親自簽收捺指印之拘票可憑（警卷第15 頁）
         ，並於當日經內勤檢察官訊問後旋被聲請羈押，而於
         翌日（95年3 月25日）經本院裁定收押，嗣再入監服
         刑他案迄今，有台灣高等法院被告前案紀錄表可按，
         則被告甲○○既自案發當日逃離現場後，即無機會再
         與證人子○○接觸，復與子○○素昧平生，證人黃欽
         木實不可能在本院審理時刻意要為被告甲○○掩飾犯
         行，故證人子○○於本院審理時所作實乃其先發制人
         ，而被告甲○○未有任何攻擊舉動之澄清，應較其先
         前警詢、偵查中所為不利被告甲○○之指述，較為可
         信。
       (三)公訴意旨復以證人丁○○○、庚○○、壬○○、黃來
         發之證詞，認被告甲○○為脫免逮捕，而持鋸子攻擊
         子○○云云，而上開證人固均證稱：有看到甲○○和
         子○○在打架等語（見本院卷第165 、169 、178 、
         181 頁）；然被害人子○○既係親身經歷之人，其確
         認被告甲○○並未出手揮砍上開折疊鋸之證述，較諸
         其他人所言，自應較為可信。復衡以上開證人均因聽
         聞村內出現竊賊，始擁至前揭竊案現場並目睹子○○
         「持木棍」走向被告甲○○，則其主觀上均已認知要
         圍捕竊賊，嗣因瞥見被告手持扣案綠色握柄折疊鋸，
         而誤認被告有持鋸子作勢揮擊之情形，衡情並非毫無
         可能。況上開證人與子○○均係嘉誠村民，口徑一致
         對向外來竊賊之際，而誇大渲染事發經過，亦有可能
         。
       (四)又證人庚○○於本院審理時證稱：伊駕駛B 車上到坡
         頂時，被告甲○○有走過來和伊講話，被告問說這些
         浪板是否係伊所有，若是的話，被告表示要歸還，但
         伊當時都沒有回答被告等語（見本院卷第170 頁），
         並據證人壬○○於本院審理時證稱：當時有聽到被告
         甲○○問說浪板是誰的等語（見本院卷第181 頁），
         核與被告甲○○於本院審理時所述：伊看到一位先生
         開車上來坡頂，伊就走過去問該位先生，並表示上開
         浪板若係該位先生所有，伊願立即歸還，但該位先生
         都沒有講話等語（見本院卷第168 頁）相符，可見被
         告甲○○於其竊盜犯行遭村民庚○○察覺後，確有向
         庚○○詢問上揭浪板係何人所有，並表示願歸還之意
         。又設若被告甲○○於其竊盜事跡敗露後，為脫免逮
         捕而有持該折疊鋸攻擊村民子○○乙節為真，則其既
         然手上已握有可供兇器使用之折疊鋸，其大可憑此武
         器直接逃逸，何以仍對在場村民庚○○先為上開示意
         之舉動後，再持之揮砍正走向坡頂之村民子○○？益
         徵被告甲○○應無攻擊村民子○○為是。
       (五)綜上，被告甲○○究否於竊取上開浪板後，為脫免逮
         捕，而持扣案折疊鋸揮砍村民子○○，本院認為仍存
         有合理之懷疑，尚未到達確信其為真實之程度，而公
         訴人所提出之證據，尚不足為被告甲○○有施以強暴
         手段之積極證明，故公訴意旨認被告甲○○涉犯準強
         盜罪，容有誤會，應僅足認被告甲○○以扣案折疊鋸
         竊取上開浪板得手，成立刑法第321 條第1 項第3 款
         之加重竊盜罪。
   四、按「案件曾經判決確定者，應諭知免訴判決」，刑事訴
       訟法第302 條第1 款定有明文。又被告甲○○為上揭竊
       盜行為後，刑法第56條連續犯之規定業已修正，如上所
       述新舊法比較後，本案仍應適用修正前刑法第56條連續
       犯之規定。查被告甲○○曾於95年2 月19日、95年3 月
       15日，在高雄市，竊取車號UX-2965 號自小貨車及ZU-
       2050號自小貨車，犯刑法第320 條第1 項普通竊盜罪，
       業經本院於95年7 月31日以95年度簡上字第626 號判處
       有期徒刑6 月確定，有台灣高等法院被告前案紀錄表及
       前揭判決書在卷可按，而被告甲○○於95年3 月24日所
       犯本件竊取浪板案，與其前開被訴之竊盜行為（本院95
       年度簡上字626 號），犯罪時間相近，觸犯構成要件相
       同之罪名，顯係基於概括犯意反覆為之，自屬連續犯，
       為裁判上一罪，係同一案件。職是，依審判不可分原則
       ，上開案件判決（本院95年度簡上字626 號）之效力，
       應及於全部犯罪事實，亦即包含本件竊取浪板部分，揆
       諸前揭法律規定與說明，本院自應諭知免訴之判決。
據上論斷，應依刑事訴訟法第299 條第1 項前段、第300 條、第
302 條第1 款，刑法第2 條第1 項、第47條第1 項、修正前刑法
（下同）第276 條第1 項、第185 條之4 、第51條第5 款，罰金
罰鍰提高標準條例第1條前段，判決如主文。
本案經檢察官丙○○到庭執行職務。
中    華    民    國    95    年    9     月    27    日
                  刑事第三庭  審判長法  官  張意聰
                                    法  官  錢衍蓁
                                    法  官  郭瓊徽
以上正本證明與原本無異。
如不服本判決，應於收受送達後10日內向本院提出上訴書狀。
中    華    民    國    95    年    9     月    27    日
                                    書記官  陳瓊芳
附錄
中華民國刑法第185條之4：
駕駛動力交通工具肇事，致人死傷而逃逸者，處六月以上五年以
下有期徒刑。
刑法第276條第1項
   因過失致人於死者，處二年以下有期徒刑、拘役或二千元以
   下罰金。
附表
┌──┬───────────────────┬──────┐
│編號│前揭產業道路上扣得之碎片              │備      註  │
├──┼───────────────────┼──────┤
│1   │嘉誠村民乙○○協同尋獲轉交警方處理，放│左揭黃色塑膠│
│    │置在該產業道路上坡處擋泥牆上方之方向燈│片與A 車右前│
│    │罩1 個（即高雄縣政府警察局鑑識課現場勘│方向燈裂痕吻│
│    │察報告暨所附康金鐘被殺害現場圖上編號│合，有高雄縣│
│    │之證物，見警卷第105、110頁）          │政府警察局鑑│
├──┼───────────────────┤識課現場勘察│
│2   │在「平坦」農地「左側」路旁扣得之黃色燈│報告可稽（見│
│    │罩碎片1 只（即高雄縣政府警察局鑑識課現│警卷第109 頁│
│    │場勘察報告暨所附康金鐘被殺害現場圖上編│）          │
│    │號之證物，見警卷第107、110頁）      │            │
├──┼───────────────────┤            │
│3   │在「平坦」農地「左側」路旁扣得之黃燈罩│            │
│    │碎片1 只（即高雄縣政府警察局鑑識課現場│            │
│    │勘察報告暨所附康金鐘被殺害現場圖上編號│            │
│    │之證物，見警卷第107、110頁）        │            │
├──┼───────────────────┼──────┤
│4   │在「上坡路」左側路旁扣得之黑色塑膠碎片│左揭黑色塑膠│
│    │1 個（即高雄縣政府警察局鑑識課現場勘察│片與A 車右前│
│    │報告暨所附康金鐘被殺害現場圖上編號之│方向燈下緣黑│
│    │證物，見警卷第106、110頁）            │色塑膠護條上│
├──┼───────────────────┤之裂痕吻合，│
│5   │在「上坡路」左側路旁扣得之黑色塑膠碎片│有高雄縣政府│
│    │1 只（即高雄縣政府警察局鑑識課現場勘察│警察局鑑識課│
│    │報告暨所附康金鐘被殺害現場圖上編號之│現場勘察報告│
│    │證物，見警卷第108、110頁）            │可稽（見警卷│
│    │                                      │第109頁）   │
└──┴───────────────────┴──────┘


司法院資訊處製作；財團法人民間司法改革基金會備份。
